臺灣高等法院刑事判決
110年度上更一字第4號
上  訴  人  
即  被  告  余嚴效



選任辯護人  劉世興律師
上列上訴人因違反毒品危害防制條例案件，不服臺灣新竹地方法
院108年度訴字第593號，中華民國108年10月16日第一審判決（
起訴案號：臺灣新竹地方檢察署108年度偵字第3254號、第3255
號、第7467號、第7468號），提起上訴，經判決後，由最高法院
發回更審，本院判決如下：
    主  文
原判決附表二編號3部分撤銷。
余嚴效無罪。
    理  由
一、公訴意旨略以：上訴人即被告俞嚴效意圖營利，基於販賣第
    三級毒品愷他命之犯意，於民國108年2月23日19時58分許，
    在被告位於新竹縣○○鄉○○街00號住處外之邱臣賢所駕駛車牌
    號碼000-0000號自用小客車內，以新臺幣(下同)1萬元之價
    格販賣愷他命10公克予邱臣賢(即原判決附表二編號3部分)
    。因認被告涉犯毒品危害防制條例第4條第3項之販賣第三級
    毒品罪嫌。
二、原判決附表二編號3部分業經最高法院撤銷發回，其餘部分
    則經最高法院駁回上訴確定，是本院僅就原判決附表二編號
    3部分進行審理，合先敘明。　　
三、按犯罪事實應依證據認定之，無證據不得認定犯罪事實；不
    能證明被告犯罪者，應諭知無罪之判決，刑事訴訟法第154
    條第2項、第301條第1項分別定有明文。又檢察官對於起訴
    之犯罪事實，應負提出證據及說服之實質舉證責任，倘其所
    提出之證據，不足為被告有罪之積極證明，或其指出證明之
    方法，無從說服法院以形成被告有罪之心證者，基於無罪推
    定之原則，自應為被告無罪判決之諭知。
四、檢察官認被告涉犯上開罪嫌，無非係以被告之供述、證人邱
    臣賢之證述、被告住處之監視器主機、新竹縣政府警察局00
    0000000號數位勘察報告、新竹縣政府警察局竹東分局警員1
    08年7月2日報告及所附上開監視器主機錄影畫面翻拍照片、
    愷他命18包（總毛重1373.8公克）、分裝袋1包、刮勺2個、
    吸食器1組、電子磅秤2台、現金89萬6,900元、行動電話2支
    （含門號0000000000、0000000000號SIM卡各1張）、帳冊1
    本、點鈔機1台、搜索扣押筆錄、扣押物品目錄表、照片為
    主要論據。
五、被告否認有何販賣第三級毒品犯行，辯稱：當天邱臣賢開車
    經過我家，就停下來，我在家裡看到邱臣賢的車子停在我家
    門口，就走出去，我跟邱臣賢聊我的車子，因為我當天剛好
    從臺北牽新車回家，我試開邱臣賢的車子，邱臣賢也試開我
    的車子，當天還有何國祥在我家，何國祥也出來跟我們一起
    聊車子，我們互相開完對方的車子之後，還是繼續聊天，邱
    臣賢完全沒有提到要購買愷他命等語。經查：
　㈠不爭執事實
　　邱臣賢於108年2月23日19時58分許，駕駛車牌號碼000-0000
    號自用小客車至被告位於新竹縣○○鄉○○街00號住處外停放後
    ，下車與被告聊天交談，之後被告有試駕邱臣賢前開自用小
    客車一情，業據被告於本院審理中坦承不諱(本院卷第50頁)
    ，核與證人邱臣賢於警詢、偵查及原審審理中之證述相符(
    偵字第3254號卷第263至264、283至284頁，原審卷一第389
    至398頁)，並有原審勘驗案發現場監視錄影畫面之勘驗筆錄
    存卷可佐(原審卷一第235至238頁)，此部分事實合先認定。
　㈡本件爭點為，被告與邱臣賢於前開時地交談時，有無談及毒
    品交易事宜，及被告試駕邱臣賢之自用小客車時，有無在車
    上進行毒品交易。茲論述如下：
　⒈證人邱臣賢於警詢中證稱：當天我開車去被告家門口，當時
    他家有朋友在，不方便交易，我把錢放在我車上，被告上我
    的車，把愷他命放在我車上，我以1萬元向被告購買10公克
    愷他命，毒品交易完成後，被告把我的車子開回來等語(偵
    字第3254號卷第263至264頁)。
　⒉證人邱臣賢於偵查中證稱：我與被告是用Facetime聯繫，我
    大部分都直接去他家找他，不一定會先聯繫，我知道他家有
    監視器，但我都是在他家的廚房，監視器拍不到的地方交易
    ，當天我開車到被告住處購買愷他命，我進去裡面客廳發現
    他家還有別人在，是我不認識的人，我就走出來，被告也跟
    著出來，他當時剛買了一部新車，我就在外面跟他聊他的新
    車，並私下講我要購買愷他命，被告就說要試開我的車，事
    實上是到我車上交易，我當時把1萬元現金放在車上，被告
    就去開我的車繞了一圈回來，且將愷他命放在我車上的排檔
    處的杯架上，就把車子開回來還我了等語（偵字第3254號卷
    第283至284頁，偵字第3255號卷第234至235頁）。
　⒊證人邱臣賢於原審審理中證稱：我先去被告家，開我的車，
    進去他家裡，就是鐵門裡面，因為他家裡還有別的人，我們
    就在外面聊天，他剛買新車，就看看他的新車，跟他討論車
    子，並跟他說我要愷他命，被告就藉著開我的車，開出去回
    來，我們就交易完成，我想不起來我有無試開被告的車，我
    原本去找被告的目的就是要買愷他命，好像是上他的車之後
    ，私下跟他說要買愷他命，我說要買1萬元，1萬元是過去時
    就放在車上排檔桿旁邊的置杯架，錢折起來放在那邊，沒有
    任何包裝，我沒有把1萬元帶下車是因為我不知道會不會交
    易成功，我現在想不起來在何機會跟被告說要買愷他命，因
    為有「何董」(即何國祥)在旁邊，他不是我們這個圈子，他
    沒有在吸毒，所以不可能在他面前講要買，我記得當下是說
    要跟被告拿1萬元愷他命，好像不是馬上，旁邊有「何董」
    ，一下聊車，一下幹嘛的，摸東摸西這樣子，我記得是有在
    看車子，好像一下看前面，一下看後面，我實在是想不起來
    了，當時是跟被告說「1萬元的米」，並說錢在車上等語（
    原審卷一第389至398頁）。　　
　⒋觀諸證人邱臣賢前開證述，其就毒品交易地點在被告住處外
    ，係利用被告試開其車輛時在車上交易完成，及以1萬元購
    買愷他命10公克等情，所述固屬一致，然就其當天係進入被
    告住處客廳或僅進入鐵門，係在被告住處外或到被告車上向
    被告表示要購買愷他命，其與被告談論毒品交易時「何董」
    是否在旁邊等節，所述前後矛盾。而證人邱臣賢因就上述各
    節所述不符，經交互詰問後又改稱「我實在是想不起來了」
    ，衡情毒品交易係屬違法行為，向為偵查機關所嚴厲查緝，
    且對犯罪者所處之刑度甚重，證人邱臣賢亦因販賣第三級毒
    品犯行，經本院以109年度上訴字第647號判決確定，有該案
    判決書在卷可查(本院卷第13至17頁，本院前審卷第315至34
    5頁)，其對於毒品交易事宜理當十分審慎、記憶深刻，而就
    被告當天到達被告住處後之經過、與被告談論毒品交易之過
    程、時機、有無他人在場等節，核與販賣毒品之主要事實密
    切攸關，而非僅係毒品交易之枝節事項，證人邱臣賢就上開
    各節當無記憶不清或疏未注意之理，是其就上開各節前後所
    述出入甚大，甚至經一再詰問後答以「想不起來」，足認其
    所述顯有瑕疵，已難遽採。又證人邱臣賢既證稱因被告住處
    廚房無監視器，故通常在該處交易毒品等情，本件卻在被告
    住處外有監視器之處與被告談論毒品交易事宜，核與其過去
    交易習慣有悖。另證人邱臣賢固證稱不可能在「何董」旁邊
    談論毒品交易事宜一情，又改稱其向被告表示要購買愷他命
    時，「何董」在旁邊乙節，衡以販賣毒品屬違法行為，為免
    遭人發覺犯罪或遭檢警查緝，毒品交易均於隱密狀況下進行
    ，證人邱臣賢卻於「何董」在旁邊時與被告談論毒品交易事
    宜，亦與一般經驗法則不符，其所述顯有疑問，難認確屬實
    在。
　⒌證人何國祥於本院審理中證稱：當天我去被告住處聊天，邱
    臣賢是慢來的，他到時我跟被告去打招呼，我有在被告住處
    跟被告、邱臣賢一起看車，過程中我有聽到他們談論車子內
    裝、配備之類的事情，沒有聽到邱臣賢跟被告說要買毒品，
    聊完後就準備試駕，(經提示案發現場監視錄影畫面後表示)
    我有上前到右後座(即邱臣賢之車輛)旁邊，也有探頭注視車
    內狀況，中控台置杯架上放的不是飲料就是吐檳榔汁的杯子
    ，我沒有看到1萬元現金等語(本院卷第83至91頁)。
　⒍由證人何國祥前開證述可知，當天何國祥先到被告住處，邱
    臣賢後到被告住處，邱臣賢到被告住處後，即與被告及何國
    祥一起看車、試車、談論車輛事宜，過程中均未聞邱臣賢向
    被告表示購買毒品事宜，且何國祥探頭注視邱臣賢之車內狀
    況時，僅在中控台置杯架看到飲料、杯子等物，並未見1萬
    元現金，核與證人邱臣賢前述其與被告談論車輛事宜時，向
    被告表示購買愷他命，並將價金1萬元放在排檔桿旁邊之置
    杯架等情明顯矛盾，是證人邱臣賢所述是否與事實相符，實
    有疑問。　
　⒎經原審勘驗案發現場監視錄影畫面，勘驗結果如下，有原審
    勘驗筆錄存卷可查(原審卷一第235至238頁)：
　①19:20:00檔案開始，LEXUS自小客車(下稱L車)停放於白線內
    住處門前。
  ②19:24:13車號000-0000號自小客車(下稱A車)開至路邊停放後
    ，邱臣賢自A車駕駛座下車，被告手拿一包包夾在左腋下走
    出與邱臣賢交談，隨後另一男子自屋內走出，邱臣賢走向屋
    內方向，消失於畫面右方。
  ③19:25:05被告走向L車尾，邱臣賢及另兩名男子自畫面右方出
    現，邱臣賢與被告在L車尾交談，被告打開包包拿鑰匙交給
    邱臣賢，邱打開L車駕駛座車門後坐進去(未關車門)，眾人
    走近L車駕駛座車門邊交談。
  ④19:26:47邱臣賢駕L車離去，其中一名男子站門口觀望後走向
    住處方向消失於畫面右方。
  ⑤19:31:00邱臣賢駕L車回來，打開車門，被告與另兩名男子走
    近L車駕駛座彼此交談。
  ⑥19:32:03全部人走向住處方向消失於畫面右方。
  ⑦19:35:12邱臣賢自畫面右下方出現，伸手拉L車副駕車門，發
    現打不開往後退了兩步後再走向住處方向消失於畫面右方。
  ⑧19:35:54兩名男子自畫面右方出現跨越馬路後走向對面某台
    自小客車，駕駛該車並迴轉後暫停於路中央，副駕駛座一男
    子下車走向畫面右方路邊，隨後有一人騎乘機車自畫面右方
    離去。同時畫面右方被告出現開啟L車駕駛座車門後，又再
    度走向住處方向後消失於畫面右方。
  ⑨19:38:56邱臣賢自畫面右方走出後短暫停留再度走向畫面右
    方消失。
  ⑩19:44:13被告自畫面右方走出至L車駕駛座車門旁後折返，消
    失於畫面右方。
  ⑪19:44:45被告自畫面右方走出至L車駕駛座旁並開啟車門，邊
    抽菸邊講手機，之後坐入駕駛座(未關車門)。
  ⑫19:45:45邱臣賢與另一著短袖衣男子(即何國祥)自畫面右方
    出現，走至L車駕駛座車門旁，三人邊抽菸邊交談。
  ⑬19:46:30邱臣賢走向畫面右方後消失，剩L車駕駛座之被告與
    短袖衣男子交談。
  ⑭19:47:41被告自駕駛座起身走出車外，其與短袖衣男子走向
    畫面右方後消失，L車駕駛座車門未關上。
  ⑮19:49:29短袖衣男子先自畫面右方走出至L車尾處，邱臣賢與
    被告陸續走出，被告坐進L車駕駛座(未關門)，短袖衣男子
    走至L車側，邱臣賢站在L車尾處觀望一陣後，三人聚於L 車
    駕駛座車門旁交談。
  ⑯19:50:31邱臣賢走向畫面右方消失，剩短袖衣男子與被告交
    談。
  ⑰19:51:20短袖衣男子開啟L車左後車門。
  ⑱19:51:40被告自L車駕駛座下車後走向A車再折返與短袖衣男
    子邱臣賢交談。
  ⑲19:52:13邱臣賢開啟L車左後車門坐入，隨後被告坐入L車駕
    駛座，短袖衣男子站於車側，車門均未關上，三人交談。
  ⑳19:53:20邱臣賢自L車左後座走出走向A車並開啟A車右後車門
    坐進去，短袖衣男子走近與邱臣賢交談，並來回往返於兩車
    間三人互相交談。
  ㉑19:54:06被告自L車駕駛座起身走向A右後車門，與邱臣賢交
    談後折返至L車坐後車門，被告來回折返兩次於A車與L車之
    間，似在比較兩車差別。
  ㉒19:55:40邱臣賢自A車下車走至L車駕駛座觀望後又折返至A 
    車副駕駛座並打開車門，三人於A車副駕駛座門旁交談，後
    邱臣賢關上A車之門後走向L車駕駛座上之被告交談，被告並
    起身走至A車側觀察A車，兩人持續交談，後兩人走向住處方
    向消失於畫面右方(L車駕駛座車門未關)。
  ㉓19:56:49被告自畫面右方走出至L車駕駛座旁彎腰探身入內，
    隨即出來並將車門關上，走向畫面右方消失。
  ㉔19:57:22邱臣賢自畫面右方走出並拿手機拍A車車側後折返與
    被告交談，被告自畫面右方走至L車身側及A車間來回觀察兩
    車車框處，三人持續於L車側交談。
  ㉕19:59:56邱臣賢將車鑰匙交給被告，被告開走A車，左腋下挾
    著皮包。短袖上衣男與邱臣賢於L車側聊天，短袖上衣男並
    走至L車尾處持續與邱臣賢交談，後走向畫面右方消失。
  ㉖20:03:14被告開A車回來，並將A車停於畫面左下方處。
  ㉗20:03:53被告自畫面右下方出現走向住處方向。
  ㉘20:04:09被告走至L車旁開啟駕駛座車門，三人在車門旁持續
    交談，後邱臣賢上車，後被告將車門關上。
  ㉙20:05:18檔案結束。
　⒏由上開勘驗結果可見，邱臣賢駕車到被告住處外後，被告、
    邱臣賢、另兩名不知名男子、何國祥多次往返邱臣賢車輛及
    被告車輛之間，並有開啟車門、觀察車輛、試坐車輛、相互
    交談之舉動，被告、邱臣賢並分別駕駛對方車輛短暫離去後
    再駛回，堪認被告所辯當天其與邱臣賢談論其車輛，並互相
    試駕對方車輛等語，尚有所憑，足見邱臣賢到被告住處外後
    ，係與被告談論車輛、比較兩車差別，而未見邱臣賢有與被
    告談論毒品交易事宜之客觀行為或跡證。而由上開勘驗結果
    可知，係邱臣賢先試駕被告車輛，被告再試駕邱臣賢車輛，
    亦與被告所辯當天其與邱臣賢互相試駕對方車輛等語相符，
    惟證人邱臣賢於警詢及偵查中均未證稱其有試駕被告車輛一
    情，僅證稱被告試駕其車輛乙節，更於原審審理中證稱想不
    起來其有無試開被告車輛等語，則邱臣賢既與被告談論被告
    車輛、比較兩車差別，並有試駕被告車輛之舉動，卻於作證
    時未曾提及其試駕被告車輛一事，顯有刻意省略其與被告互
    動過程中重要事項之情，是其所述是否屬實，實堪質疑。再
    由上開勘驗結果可見，邱臣賢到被告住處外後，與被告互動
    過程中，全程均有他人在場(先是另兩名不知名男子，後是
    何國祥)，何國祥甚至多次在邱臣賢車旁與邱臣賢、被告交
    談，則邱臣賢如何在此過程中向被告表示要購買愷他命、如
    何將現金1萬元放在車內排檔桿旁邊之置杯架而不被發現、
    被告如何將愷他命拿出來放在車內而不被發現，均有事實上
    之困難，益徵證人邱臣賢所述其與被告談論車輛事宜時，向
    被告表示購買愷他命，並將價金1萬元放在排檔桿旁邊之置
    杯架等情，實堪質疑。
　⒐公訴檢察官雖指稱：證人何國祥之證述與上開勘驗結果不符
    ，足認其所述係維護被告之詞，不足採信等情。然證人何國
    祥當天有無自行單獨試駕車輛或有無與被告共同試駕車輛、
    係與被告一同出來向邱臣賢打招呼或與被告先後出來向邱臣
    賢打招呼、有無試乘後座或僅探頭去看、被告手上拿著手機
    、香菸或包包等節，均屬三人互動過程之枝節事項，而證人
    何國祥就邱臣賢到場後，被告有試駕邱臣賢之車輛，邱臣賢
    與被告有談論車輛事宜，其有看到車輛內裝，僅在中控台置
    杯架看到飲料、杯子等物，並未見1萬元現金等互動過程中
    之主要事項，均能清楚陳述，且與上開勘驗結果相符，縱其
    就部分枝節事項所述與上開勘驗結果不合，乃係因時隔久遠
    、記憶不清所致，難認其有刻意為不實陳述而維護被告之情
    ，自不能率認其所述不可採信，公訴檢察官前開主張要無可
    採。
　⒑本件雖扣得愷他命18包、分裝袋1包、刮勺2個、吸食器1組、
    電子磅秤2台、現金89萬6,900元、行動電話2支、帳冊1本、
    點鈔機1台等物，惟扣案之愷他命係與被告另案犯行有關，
    業經本院以109年度上訴字第647號判決宣告沒收確定，有該
    案判決書在卷可查(本院卷第13至17頁，本院前審卷第315至
    345頁)，至其餘扣案物，依卷證資料尚無從認定與本件起訴
    事實有關，業經起訴書所犯法條欄記載敘明，自不能以前開
    扣案物為被告不利之認定，而率認被告有為本件犯行。
  ㈢綜上，本件除證人邱臣賢有瑕疵之單一指證外，並無其他積
    極證據可資補強，尚難逕認證人邱臣賢所述屬實，而論被告
    以販賣第三級毒品罪責。是檢察官所舉之證據，均尚未達於
    通常一般人可得確信而無合理懷疑存在之程度，無法使本院
    形成被告有罪之確信心證，即不能證明其犯罪，揆諸前揭說
    明，自應為被告無罪之諭知。
六、原審未詳酌上情，誤對被告為有罪之諭知，自有未洽，被告
    提起上訴，指摘原判決不當，為有理由，自應由本院將原判
    予以撤銷，另為被告無罪之諭知。
據上論斷，應依刑事訴訟法第369條第1項前段、第364條、第301
條第1項，判決如主文。
本案經檢察官黃騰耀到庭執行職務。
中　　華　　民　　國　　110 　年　　3 　　月　　16　　日
                  刑事第二十五庭審判長法  官 邱滋杉
                                      法  官 陳彥年
                                      法  官 文家倩
以上正本證明與原本無異。
如不服本判決，應於收受送達後20日內向本院提出上訴書狀，其
未敘述上訴之理由者並得於提起上訴後20日內向本院補提理由書
（均須按他造當事人之人數附繕本）「切勿逕送上級法院」。
                                      書記官 桑子樑
中　　華　　民　　國　　110 　年　　3 　　月　　16　　日